---
title: "Wprowadzenie do Git"
author: Mateusz Rzeszutek
date: today 
format: 
  html:
    toc: true
    toc-depth: 3
    toc-location: right
    toc-title: Spis Treści
    number-sections: true
    number-depth: 3
    embed-resources: true
    html-math-method: katex
    code-tools: true
    code-block-bg: true
    code-fold: show
    code-summary: "Show and hide code"
    link-external-icon: true
    link-external-newwindow: true
    smooth-scroll: true
    self-contained: true
    citation: true
    theme: 
        dark: solar
        light: flatly
    fontsize: 1.0em
    linestretch: 1.3
    fig-align: center
execute: 
  echo: true
  error: false
  warning: false
  output: true
---

<style type="text/css"> body {text-align: justify}  </style>

## Wprowadzenie 

W tym module będziesz mógł rozpocząć własny projekt w Git i zdobyć trochę praktyki w edytowaniu niektórych błędów, które mogą występować w twoim kodzie. 


### Cele nauczania
***
Pod koniec tego modułu będziesz:

 * Dowiedz się, jak utworzyć nowy projekt Git
 * Dowiedz się, jak śledzić zmiany w Git
 * Dowiedz się, jak naprawić proste błędy w Git
 * Odzyskaj usunięte pliki w Git

## Ćwiczenie — Rozpocznij projekt

Teraz, gdy poświęciłeś czas na naukę podstawowych poleceń git, przejdźmy do tworzenia projektu w git.

W poniższych ćwiczeniach zaczniesz używać Gita, dodając prosty plik HTML do swojego drzewa roboczego. Następnie dokonasz pewnych zmian w katalogu i nauczysz się, jak zatwierdzić zmiany.

### Utwórz i dodaj (etap) plik
***

Git niewiele robi z pustymi katalogami, więc dodajmy plik do `tree`.

Upewnij się, że sesja jest nadal aktywna i że znajdujesz się w folderze repozytorium o nazwie Cats.

Użyj `touch` polecenia, aby utworzyć plik o nazwie `skrypt.r`. Poleceniem git `status` sprawdź, co się dzieje. Git odpowiada, informując, że nic nie zostało zatwierdzone, ale katalog zawiera nowy plik. 

Następnie użyj `git add .`, który rozpocznie śledzenie zmian w pliku. Uwaga `.` oznacza indeksowanie `all file` w twoim `working tree`. Ponów `git status` i sprawdźć odpowidźć.

:::{.callout appearance="minimal"}
touch skrypt.r 

git status 

git add . 

git status 
:::

Zamiast używać `git add .`, mogłeś użyć , git add `skrypt.r` ponieważ plik ten był jedynym nowym plikiem w katalogu. Ale gdyby dodano kilka plików, `git add .pokryłoby` je wszystkie.

### Pierwsze zatwierdzenie
***

Teraz, gdy plik skrypt.r został dodany do indeksu, następnym krokiem jest zatwierdzenie go 'commit'. Flaga `-m` w tym poleceniu mówi Gitowi, że przekazujesz również wiadomość wraz z zatwierdzeniem `"utworzono nowy ..."`.

:::{.callout appearance="minimal"}
git commit skrypt.r -m "utworzono nowy pusty plik" \
git status \
git log \
:::

:::{.callout-tip appearance="simple"}
Istnieje wiele różnych sposobów formułowania komunikatów zatwierdzenia, ale dobrą wskazówką jest napisanie pierwszego wiersza w taki sposób, aby mówił, co zatwierdzenie robi z drzewem . Powszechne jest również pisanie pierwszej litery wielką literą i pomijanie kropki zamykającej, aby zaoszczędzić miejsce. Wyobraź sobie, że pierwsza linia wiadomości kończy zdanie zaczynające się od „Po naciśnięciu, to zatwierdzenie spowoduje…”

Komunikat zatwierdzenia może mieć wiele wierszy. Pierwszy wiersz nie powinien mieć więcej niż 50 znaków, a po nim powinien znajdować się pusty wiersz. Kolejne wiersze nie powinny mieć więcej niż 72 znaki. Te wymagania nie są sztywne i nawiązują do czasów kart perforowanych i „głupich” terminali, ale sprawiają, że git logwydruk wygląda lepiej.
:::

### Zmodyfikuj plik skrypt.r i zatwierdź zmianę
***

`skrypt.r` została utworzony jako plik, który wykona kilka prostych operacji matematycznych. Następnym krokiem jest dodanie do niego kodu. 

Może to zrobić na kilka sposobów. Jeśli masz otwarty terminal `git bash` w VS code to wpisz polecenie `code skrypt.r` - uruchomi on plik w oknie edytora. 

Mozesz użyć innego edytora. np. z poziomu terminala wskazac konkretny edytor np.:

:::{.callout appearance="minimal"}
code skrypt.r \
start notepad++ skrypt.r \
notepad skrypt.r
:::

Teraz możesz zmodyfikować plik `skrypt.r` wpisując dowolne polecenie wykonywane przez R i zapisać plik. np.:

```{r}
# Funkcja
new_f <- function(a, b) {
    
    if (!is.numeric(a)) stop("sprawdźć typ zmiennej")
    if (!is.numeric(b)) stop("sprawdźć typ zmiennej")
    
    x  <-  (b / a) + a^2
    
    return(x)
    }

# Przykładowe dane
a = rnorm(5, mean = 2)
b = rnorm(5, mean = 4)

# wydrukuj wynik
print(data.frame(a, b, new_f(a = a, b = b)))
```

Zapisz plik. Poleceniem `git status` sprawdź stan repozytorium. `-a` - zatwierdza zmiany w `all file` w `working tree`

:::{.callout appearance="minimal"}
git commit -a -m "nowa funkcja"
:::

Zauważ, że tym razem nie uruchomiliśmy `git add` polecenia, aby wprowadzić zmiany. Zamiast tego użyliśmy `-a` flagi w git commitpoleceniu. Opcja `-a` dodaje wszystkie pliki, które zmodyfikowałeś od ostatniego zatwierdzenia. Nie doda nowych plików. Aby dodać nowe pliki, nadal potrzebujesz rozszerzenia `git add`.

Zmiana w pliku `skrypt.r` została zatwierdzona. W repozytorium znajdują się teraz dwie wersje pliku, chociaż widzisz tylko jedną z nich (bieżącą). Jedną z korzyści korzystania z Git jest to, że możesz cofnąć wprowadzone zmiany lub cofnąć się w czasie i zobaczyć poprzednie wersje. Więcej na ten ważny temat później.

Ponownie wykonaj polecenia w celu sprawdzenia stanu repozytorium: 

:::{.callout appearance="minimal"}
git status \
git log
:::

Przetestuj swój skryp w terminalu `cmd`. Otwórz `r` lub `rStudio`. Uruchom polecenie: `source("path/skrypt.r")` - gdzie path - to ścieżka dostępu do pliku.  


## Ćwiczenie — wprowadzaj zmiany i śledź je za pomocą Git

Większość projektów deweloperskich ma charakter iteracyjny. Piszesz kod, a następnie testujesz kod i upewniasz się, że działa. Następnie piszesz więcej kodu i zapraszasz inne osoby do współtworzenia kodu. Iteracja oznacza wiele zmian: dodawanie kodu, poprawki błędów, usuwanie i zastępowanie.

Podczas pracy nad projektem Git pomaga śledzić wprowadzane zmiany. Pozwala także cofnąć błędy. W następnych ćwiczeniach będziesz kontynuować tworzenie skryptu i nauczysz się kilku ważnych nowych poleceń, takich jak `git diff`.


### Zmodyfikuj plik
***
Ponownie otwórz plik:

:::{.callout appearance="minimal"}
code skrypt.r  # z poziomu vs code w terminalu vs code \
start notepad++ skrypt.r # z poziomu git bash w notepad++\
notepad skrypt.r # z poziomu git bash w notatniku 
:::

W prowadź zmiany w pliku `skrypt.r`. Upewnij się, że masz zainstalwoane pakiety, których używamy.

```{r}
# Pakiety 
library(knitr)
library(tidyverse)

# Funkcja
new_f <- function(a, b) {
    
    if (!is.numeric(a)) stop("sprawdźć typ zmiennej")
    if (!is.numeric(b)) stop("sprawdźć typ zmiennej")
    
    x  <-  (b / a) + a^2
    
    return(x)
    }

# Przykładowe dane

a = rnorm(5, mean = 2) # losowa  
b = rnorm(5, mean = 4) # losowa
x = new_f(a = a, b = b)
# wydrukuj wynik

data.frame(a, b, x) %>% 
    kable(digits = 2)
```

Uruchom polecenie `git diff`:

:::{.callout appearance="minimal"}
git diff
:::

Przed dodanymi wierszami pojawia się znak `plus`, a znak `minus` oznacza wiersze, które zostały usunięte.

Domyślnym ustawieniem jest `git diff` porównanie drzewa roboczego z `indeksem`. Innymi słowy, pokazuje wszystkie zmiany, które nie zostały jeszcze wprowadzone (dodane do indeksu Gita za pomocą `git commit -a - m "..."`). Aby porównać działające drzewo z ostatnim zatwierdzeniem, możesz użyć `git diff HEAD`.

Jeśli polecenie nie powraca do monitu po wykonaniu, wprowadź, `q` aby wyjść z widoku różnic.

Następnie zatwierdź zmianę. Zamiast używać `-a` flagi, możesz jawnie nazwać plik, który ma zostać umieszczony i zatwierdzony, jeśli Git ma już plik w indeksie(`commit` polecenie szuka tylko istnienia pliku).

:::{.callout appearance="minimal"}
git commit -m "poprawki kodu" skrypt.r
:::

Użyj `git diff` ponownie, aby porównać drzewo robocze z indeksem:

:::{.callout appearance="minimal"}
git diff
:::

Tym razem `git diff` nie generuje danych wyjściowych, ponieważ `working tree`, indeks i `HEAD` wszystkie są zgodne. Możesz wykonać ponownie polecenia `git status` i `git log` i zobaczyć co sie stało. 

Załóżmy, że mamy błąd w funkcji i zamias `a^2` miało być `a^b`. Jeśli użyłeś wbudowanego edytora kodu za pomocą `code` polecenia, nie zobaczysz niczego niezwykłego. Ale jeśli zdarzyło ci się użyć innego edytora, w tym edytora o nazwie `sed`, edytor prawdopodobnie utworzył plik `skrypt.r.bak`, którego nie chcesz zatwierdzać. Edytorzy tacy jak `Vim` i `Emacs` tworzą pliki kopii zapasowych o takich samych nazwach.

Użyj następującego polecenia, aby utworzyć i otworzyć plik o nazwie `.gitignore` we wbudowanym edytorze kodu:

:::{.callout appearance="minimal"}
code .gitignore 
:::

Dodaj następujące wiersze do pliku:

:::{.callout appearance="minimal"}
*.bak \
*~
:::

Ta linia instruuje `Git`, aby ignorował pliki, których nazwy kończą się na `.bak` lub `~`.

:::{.callout-important}
`.gitignore` jest bardzo ważnym plikiem w świecie Git, ponieważ zapobiega przesyłaniu zbędnych plików do kontroli wersji. Pliki `.gitignore` są dostępne dla popularnych środowisk programistycznych i języków.
:::

Zapisz i zamknij edytor, a następnie użyj tych poleceń, aby zatwierdzić zmiany:

:::{.callout appearance="minimal"}
git add -A \
git commit -m "zmodyfikowano plik .gitignore" \
git diff HEAD^ 
:::

W tym przykładzie użyto `-A` opcji  `git add` w celu dodania wszystkich nieśledzonych (i nieignorowanych) plików oraz plików, które uległy zmianie, do plików, które już znajdują się pod kontrolą Git.

Jeśli zrobisz to `git diff` teraz, dane wyjściowe będą puste, ponieważ zmiany zostały zatwierdzone. Jednak zawsze możesz użyć `git diff HEAD^` polecenia, aby porównać różnice między ostatnim zatwierdzeniem a poprzednim zatwierdzeniem. Spróbuj i zobacz. 


### Dodaj podkatalog
***

Rozpocznij od utworzenia podkatalogu o nazwie `dane` w katalogu projektu:

:::{.callout appearance="minimal"}
mkdir dane
:::

Następnie wykonaj `git status`: Dlaczego Git informuje, że nie ma nic do zatwierdzenia?

Ludzie często są zaskoczeni, gdy dowiadują się, że Git nie uważa dodania pustego katalogu za zmianę. To dlatego, że Git śledzi tylko zmiany w plikach, a nie w katalogach.

Czasami, szczególnie na początkowych etapach rozwoju, chcesz mieć puste katalogi jako symbole zastępcze. Powszechną konwencją jest tworzenie pustego pliku, często nazywanego `.git-keep`, w katalogu zastępczym.

Użyj następujących poleceń, aby utworzyć pusty plik o tej nazwie w podkatalogu `dane` i dodać zawartość podkatalogu do indeksu:

:::{.callout appearance="minimal"}
touch dane/.git-keep \
git add dane
:::

Kontynuuj, używając `git status` ponownie, aby sprawdzić stan repozytorium. Potwierdź, że zgłasza jeden nowy plik.


### Zastąp plik
***

Teraz zastąpmy `.git-keep` plikiem, który będzie testował naszą funkcję. I utworzymy nowy plik. 

:::{.callout appearance="minimal"}
rm dane/.git-keep \
cd dane \
code new.r
:::

Wprowadźć zmiany w plikach. Jeden posłużył do napisania funkcji, a drugi do testowania. Jest to typowy zabieg pozwalajacy ograniczyć liczbę kodu w głownym dokumencie. 

```{r}
#| eval: false
# Skrypt.r
# Funkcja
new_f <- function(a, b) {
    
    if (!is.numeric(a)) stop("sprawdźć typ zmiennej")
    if (!is.numeric(b)) stop("sprawdźć typ zmiennej")
    
    x  <-  (b / a) + a^2
    
    return(x)
    }
```

```{r}
#| eval: false
# new.r
# Pakiety 
library(knitr)
library(tidyverse)

# Przykładowe dane
a = rnorm(5, mean = 2) # losowa  
b = rnorm(5, mean = 4) # losowa
x = new_f(a = a, b = b)

# wczytaj funkcje 
source("../skrypt.r")

# test funkcji
data.frame(a, b, x) %>% 
    kable(digits = 2)
```

Użyj `git status`, aby wyświetlić podsumowanie plików, które zostały zmienione. Następnie użyj następujących poleceń, aby przenieść nieśledzone pliki do kontroli wersji i zatwierdzić zmiany.

:::{.callout appearance="minimal"}
git status \
git add . \
git status \
git diff HEAD^ \
git commit -a -m "dodano plik testowania funkcji"
:::

`-a` - wprwadzi zmiany w obydwu śledzonych plikach `skrypt.r` i `new.r`

W przeciwieństwie do większości systemów VCS, Git zapisuje zawartość twoich plików, a nie różnice (zmiany) między nimi. To duża część tego, co sprawia, że ​​zatwierdzanie, rozgałęzianie i przełączanie między gałęziami jest tak szybkie w Git. Inne systemy VCS muszą zastosować listę zmian, aby przejść między jedną wersją pliku a drugą. Git po prostu rozpakowuje drugą wersję.


### Lista zatwierdzeń
***

Teraz, gdy masz zarejestrowaną rozsądną liczbę zmian, możesz je `git log` przejrzeć. Podobnie jak w przypadku większości poleceń Git, istnieje wiele opcji do wyboru. Jednym z najbardziej przydatnych jest `--oneline`.

Użyj następującego polecenia, aby przejrzeć wszystkie swoje zatwierdzenia:

:::{.callout appearance="minimal"}
git log
:::

:::{.callout appearance="minimal"}
git log --oneline
:::

Sprawdź ponownie wyjście. Tym razem powinno to wyglądać znacznie prościej:

Możesz zrozumieć, dlaczego, gdy masz setki (lub tysiące) zatwierdzeń w projekcie, `--oneline` opcją może być twóim najlepszym przyjacielem. Inną użyteczną opcją jest `-nX`, gdzie `X` jest numerem zatwierdzenia: 1 dla ostatniego zatwierdzenia, 2 dla poprzedniego zatwierdzenia i tak dalej. Aby się o tym przekonać, wypróbuj `git log -n2` lub `git log -n2 --oneline`.

Poczyniliśmy znaczne postępy, korzystając z podstawowych funkcji Git. Następny krok: wejdź na wyższy poziom i naucz się używać Git do naprawiania typowych błędów.

## Napraw proste błędy

Czasami coś idzie nie tak. Możesz zapomnieć dodać nowy plik lub dodać plik przez pomyłkę. Być może popełniłeś błąd ortograficzny w swoim ostatnim zatwierdzeniu lub popełniłeś coś, czego nie zamierzałeś. Być może przypadkowo usunąłeś plik.

Git pozwala wprowadzać zmiany bez strachu, ponieważ zawsze oferuje sposób na powrót do miejsca, w którym byłeś. Możesz nawet zmienić historię zatwierdzeń Gita, o ile zmienisz tylko te zatwierdzenia, które nie zostały udostępnione.


### Zmień zatwierdzenie: --amend flaga
***

W poprzednim ćwiczeniu zaktualizowałeś plik `new.r` i `skryp.r`, ale zapomniałeś dodać komentarze opisujące prawidłowo twoją funkcję. Dodatkowo zorintowałeś się, że można ją uproscić, a plik `new.r` nie sprawdza, czy jest odporna na wrowadzenie niepoprawnych zmian.   

Tak więc aktualizujesz pliki. W tym momencie możesz po prostu zatwierdzić poprawioną wersję, ale zamiast tego wolisz umieścić ją w tym samym zatwierdzeniu, co oryginał. Opcja `--amend` pozwala git commit zmienić historię (a jak często ma się szansę na zmianę historii).

:::{.callout appearance="minimal"}
git commit --amend --no-edit
:::

Opcja `--no-edit` mówi Gitowi, aby dokonał zmiany bez zmiany komunikatu zatwierdzenia. Możesz także użyć `--amend` do edycji wiadomości zatwierdzenia, dodania plików, które zostały przypadkowo pominięte w zatwierdzeniu, lub do usunięcia plików, które zostały dodane przez pomyłkę.

:::{.callout-important appearance="simple"}
Możliwość zmiany historii jest jedną z najpotężniejszych funkcji Gita. Podobnie jak w przypadku większości elektronarzędzi, należy go używać ostrożnie. W szczególności złym pomysłem jest zmienianie jakichkolwiek zatwierdzeń, które zostały udostępnione innemu programiście lub które zostały opublikowane we współdzielonym repozytorium, takim jak GitHub.
:::


### Odzyskaj usunięty plik: git checkout
***

Wyobraź sobie, że dokonałeś zmiany w pliku kodu źródłowego, która zepsuła cały projekt, więc chcesz przywrócić poprzednią wersję tego pliku. A może przypadkowo całkowicie usunąłeś plik. Git ułatwia odzyskanie wcześniejszej wersji, nawet jeśli bieżąca wersja już nie istnieje. Twoim najlepszym przyjacielem w tej sytuacji jest polecenie `git checkout`.

`git checkout` ma wiele zastosowań, ale w następnym ćwiczeniu użyjemy go do odzyskania usuniętego pliku. git checkout aktualizuje pliki w `working tree`, aby odpowiadały wersji w indeksie lub w określonym drzewie.

Jeśli przypadkowo usunąłeś plik, możesz go odzyskać, przenosząc wersję z `indeksu` z powrotem do `working tree` za pomocą tego polecenia:

:::{.callout appearance="minimal"}
git checkout -- "file_name"
:::

Możesz także wyewidencjonować plik z wcześniejszego zatwierdzenia (zwykle jest to głowa innej gałęzi), ale domyślnie plik jest pobierany z indeksu. Na liście argumentów `--` służy do oddzielenia zatwierdzenia od listy ścieżek plików. W tym przypadku nie jest to bezwzględnie potrzebne, ale gdybyś miał gałąź o nazwie `nazwa_pliku` (być może dlatego, że jest to nazwa pliku, nad którym pracuje się w tej gałęzi), zapobiegłoby to `--` pomieszaniu Gita.

Później dowiesz się, że używasz również `checkout` do przełączania gałęzi.


### Odzyskaj pliki: git reset
***

Możesz także usunąć plik za pomocą `git rm`. To polecenie usuwa plik z dysku, ale Git rejestruje również usunięcie pliku w indeksie.

Więc jeśli uruchomiłeś to polecenie:

:::{.callout appearance="minimal"}
git rm skrypt.r \
git checkout -- skrypt.r
:::

Git niechętnie odtworzy plik index.html ! Zamiast tego pojawiłby się błąd podobny do tego przykładu:

:::{.callout appearance="minimal"}
error: pathspec 'skrypt.r' did not match any file(s) known to git.
:::

Aby odzyskać `skrypt.r`, musielibyśmy użyć innej techniki: `git reset`. Możesz użyć `git reset` do wycofania zmian. Możesz odzyskać plik `skrypt.r` za pomocą tych dwóch poleceń:

:::{.callout appearance="minimal"}
git reset HEAD skrypt.r \
git checkout -- skrypt.r
:::

Tutaj `git reset` anuluje usuwanie pliku z Git. To polecenie przywraca plik do indeksu, ale plik jest nadal usunięty z dysku. Następnie możesz przywrócić go na dysk z indeksu, używając `git checkout`.

:::{.callout-tip}
Oto kolejne „Aha!” chwila dla nowych użytkowników Git. Wiele systemów VCS tworzy pliki tylko do odczytu, aby mieć pewność, że tylko jedna osoba może wprowadzać zmiany w danej chwili; użytkownicy używają niepowiązanego `checkout` polecenia, aby uzyskać zapisywalną wersję pliku. Używają również `checkin` do operacji podobnej do tej, którą robi Git z kombinacją `add`, `commit`, i `push`. Ten fakt czasami powoduje zamieszanie, gdy ludzie zaczynają używać Git.
:::

### Cofnij zatwierdzenie: git revert
***

Ostatnim ważnym poleceniem, które należy znać, aby naprawić błędy w Git, jest `git revert`. `git checkout` działa tylko w sytuacjach, gdy zmiany do cofnięcia znajdują się w indeksie. Po zatwierdzeniu zmian musisz użyć innej strategii, aby je cofnąć. W takim przypadku możemy użyć, `git revert` aby cofnąć nasze poprzednie zatwierdzenie. Działa poprzez dokonanie kolejnego zatwierdzenia, które anuluje pierwsze zatwierdzenie.

Możemy użyć `git revert HEAD` do wykonania zatwierdzenia, które jest dokładnym przeciwieństwem naszego ostatniego zatwierdzenia, cofając poprzednie zatwierdzenie, pozostawiając całą historię nienaruszoną. Ta `HEAD` część polecenia mówi Gitowi, że chcemy „cofnąć” tylko ostatnie zatwierdzenie.

Nawiasem mówiąc, możesz również usunąć najnowsze zatwierdzenie za pomocą `git reset` polecenia:

:::{.callout appearance="minimal"}
git reset --hard HEAD^
:::

Git oferuje kilka rodzajów resetów. Wartością domyślną jest `--mixed`, która resetuje indeks, ale nie drzewo robocze; przesuwa również `HEAD`, jeśli określisz inne zatwierdzenie. Opcja `--soft` porusza się `HEAD` tylko i pozostawia bez zmian zarówno indeks, jak i drzewo robocze. Ta opcja pozostawia wszystkie zmiany jako „zmiany do zatwierdzenia”, jak `git status` by to ująć. Reset zmienia zarówno indeks , `--hard` jak i `working tree`, aby pasowały do określonego zatwierdzenia; wszelkie zmiany wprowadzone w śledzonych plikach zostaną odrzucone.


## Ćwiczenie — Użyj Git, aby naprawić błędy

### Odzyskiwanie usuniętego pliku: rm
***

Wykonaj poniższe polecenia i sprawdźć co się dzieje w folderze cats, który jest `working tree`.

:::{.callout appearance="minimal"}
rm skrypt.r \
ls \
git checkout -- skrypt.r \
ls
:::

### Odzyskiwanie usuniętego pliku: git rm
***

Jeśli chcesz odzyskać usunięte pliki, sprawy są nieco bardziej skomplikowane, jeśli usuniesz je za pomocą `git rm` zamiast za pomocą `rm`.

:::{.callout appearance="minimal"}
git rm skrypt.r \
git checkout -- skrypt.r \
ls \
git reset HEAD skrypt.r \
git checkout -- skrypt.r \
ls
:::

### Cofnij commit
***

Teraz skomplikujmy sprawę. Załóżmy, że przypadkowo nadpisałeś jeden plik innym plikiem lub dokonałeś zmiany w pliku, która okazała się dużym błędem. Chcesz przywrócić poprzednią wersję pliku, ale zmiany zostały już zatwierdzone. W tym przypadku prosty `git checkout` nie załatwi sprawy.

Jednym z rozwiązań tego problemu jest cofnięcie poprzedniego zatwierdzenia.

Wykonaj polecenie:

:::{.callout appearance="minimal"}
code skrypt.r
:::

Zmodyfikuj kod i zapisz plik:

```{r}
#| eval: false
# Funkcja obliczania parametru x
new_f <- function(a, b) {
    
    if (!is.numeric(a) | !is.numeric(b)) stop("sprawdźć typ zmiennej")
    
    x  <-  a # tutaj
    
    return(x)
    }
```

Użyj tych poleceń, aby zatwierdzić zmiany i wyświetlić najnowsze zatwierdzenie:

:::{.callout appearance="minimal"}
git commit -m "error" skrypt.r \
git log -n1 --oneline
:::

Flaga `-n1` tutaj mówi Gitowi, że chcemy tylko najnowszego wpisu zatwierdzenia.

Użyj następujących poleceń, aby spróbować przywrócić plik index.html :

:::{.callout appearance="minimal"}
git checkout -- skrypt.r \
code skrypt.r
:::

Czy coś się zmieniło? 

W tej sytuacji najlepszym sposobem działania jest cofnięcie zmiany poprzez wykonanie kolejnego zatwierdzenia, które anuluje pierwsze. To praca dla git revert.

Zamknij plik i użyj `git revert`, aby cofnąć zatwierdzone zmiany. Kontynuuj `git log` polecenie, aby pokazać ostatnie zatwierdzenie. Na koniec otwórz plik `skrypt.r`, aby upewnić się, że zawartość jest poprawna.

:::{.callout appearance="minimal"}
git revert --no-edit HEAD \
git log -n4 --oneline \
code skrypt.r
:::

Przywracanie nie jest jedynym sposobem na zaradzenie tej sytuacji; możesz po prostu edytować plik i zatwierdzić poprawiony plik. Ta opcja jest trudniejsza, jeśli wprowadzone zmiany były rozległe. W każdym razie git revert jest to dobry sposób na zasygnalizowanie swojego zamiaru.

## Podsumowanie

 * Jak stworzyć nowy projekt w Git
 * Jak dokonywać zatwierdzeń w obszarze roboczym Git
 * Jak śledzić zmiany i modyfikować pliki w obszarze roboczym Git
 * Jak edytować wcześniejsze zatwierdzenia w obszarze roboczym Git
 * Jak odzyskać usunięte pliki w obszarze roboczym Git
 * Jak cofnąć zatwierdzenie w Git

W tym momencie wiesz wystarczająco dużo o Gicie, aby użyć go do stworzenia i zmodyfikowania projektu. Kontrola wersji błyszczy we współpracy z innymi programistami. Sprawdź inne moduły w tej ścieżce szkoleniowej, aby dowiedzieć się więcej o używaniu Git z innymi!
